【裁判字號】    95,台上,740
【裁判日期】    950216
【裁判案由】    偽造有價證券
【裁判全文】
最高法院刑事判決              九十五年度台上字第七四０號
    上  訴  人  甲○○
                        樓（另案在台灣花蓮監獄執行中）
上列上訴人因偽造有價證券案件，不服台灣高等法院中華民國九
十四年九月二十九日第二審更審判決（九十三年度上更(一)字第五
五七號，起訴案號：台灣台北地方法院檢察署九十二年度偵字第
四二四一號），提起上訴，本院判決如下：
    主  文
原判決撤銷，發回台灣高等法院。
    理  由
原判決認定上訴人甲○○意圖為自己不法所有，基於行使偽造信
用卡、行使偽造私文書、詐欺取財及侵占遺失物之概括犯意，連
續為下列行為：（一）於民國九十一年五月二十七日上午，在台
北縣三重市拾獲張志明遺失之國民身分證及台北市洗染工會會員
證一張、車號UYH962號機車行照一張後，予以侵占入己；又於九
十一年六月初某時，在不詳地點拾獲陳長青遺失之汽車駕照一張
，亦予以侵占入己。（二）先後於九十一年六月二十七日中午十
二時三十分許、九十二年二月十二日十二時許、九十二年二月十
八日十三時二十分許，連續在原判決附表一所示之地點，徒手竊
取如原判決附表（應係附表一）所示之物（竊盜之時間、地點、
被害人、所竊之物詳如附表一所示），得手後供己之用。（三）
上訴人明知其所持有卡號0000000000000000號之信用卡一張係偽
造之信用卡，竟因拾得前開張志明證件，認為可作為身分證明，
先於該0000000000000000號偽造信用卡背面，偽簽「張志明」之
署名一枚，以偽造「表示信用卡之簽名者於信用卡有效期間內有
權使用該信用卡之辨識及證明」之私文書一紙；旋基於行使偽造
之信用卡、行使偽造私文書、詐欺取財之概括犯意，於原判決附
表二所示時間、地點，向附表二所列之特約商店茂汐通信行阮文
福及全民通訊行李登琳，佯稱係持卡人張志明，並提出行使交付
上開偽造之信用卡，並在簽帳單上偽造張志明署押，而偽造不實
簽帳單，持交店方人員收執核對，致上開商店均不疑有詐而陷於
錯誤，分別允予簽帳消費並交付所消費之物（盜刷之時間、地點
、詐得財物及金額、詐欺對象、偽造之署押均詳如原判決附表二
所示），足以生損害於張志明、發卡銀行及特約商店。嗣上訴人
於原判決附表二編號二所示時間地點，因李登琳發覺上訴人行跡
有異，經向聯合信用卡中心查核發現係偽卡後，即報警於同日十
四時許查獲，並在上訴人身上取出張志明所有之國民身分證、台
北市洗染工會會員證一張、車號UYH962號機車行照一張、陳長青
所有之汽車駕照一張、楊恬儀所有內含國民身分證、金融卡、駕
照、信用卡等之咖啡色皮夾一只等贓物。（四）上訴人竊得原判
決附表一編號二陳慧容之信用卡後，基於概括犯意，於原判決附
表三所示時地，持陳慧容之信用卡購買附表三所示之物，並出示
竊得之陳慧容國民身分證、健保卡取信店員，在簽帳單上偽造陳
慧容署押，偽造不實簽帳單，再持以向店員侯巧真行使，惟侯女
發覺有異，堅持須陳慧容本人始能領貨而未交付財物，致詐欺取
財未遂（盜刷時間、地點、詐得財物及金額、詐欺對象、偽造署
押均詳如原判決附表三所示）等情。因而撤銷第一審科刑判決，
改判仍論處被告連續行使偽造信用卡罪刑（處有期徒刑三年，並
於刑之執行完畢或赦免後，令入勞動場所強制工作三年。偽造之
卡號0000000000000000號信用卡一張，如原判決附表二、三所示
偽造之署押，均沒收）；固非無見。
惟查：（一）認定事實所憑之證據，須實際存在，就該案卷宗不
難考見者，始克當之。倘判決書內所記載之證據，與卷宗內筆錄
或文件之內容不相適合，則其判決之根據，實際上並不存在，自
屬採證違法。依原判決上開事實欄編號(三)及附表二之記載：上訴
人明知其所持有卡號0000000000000000號之信用卡一張係偽造之
信用卡，因拾得張志明證件，先於該0000000000000000號偽造信
用卡背面，偽簽「張志明」之署名一枚，以偽造信用卡之私文書
一紙，旋即基於行使偽造信用卡、行使偽造私文書、詐欺取財之
概括犯意，於原判決附表二所示時間、地點，持上開偽造之張志
明信用卡一張，分向茂汐通信行阮文福及全民通訊行李登琳，佯
稱係張志明，行使上開偽造之信用卡，並在簽帳單上偽造張志明
署押，而偽造不實簽帳單，持交予店方人員而行使，致上開特約
商店均不疑有詐而陷於錯誤，分別允予簽帳消費並交付所消費之
物，足以生損害於張志明、發卡銀行及特約商店等情。並在理由
欄一之(三)說明係依憑簽帳單二紙（偵字第一七六九三號卷第十六
、十七頁）及證人阮文福、李登琳之供詞為其認定之依據（見原
判決正本第八頁）。惟依偵字第一七六九三號卷第十七頁所附上
訴人在全民通訊行以張志明名義所簽之簽帳單，其上之信用卡號
碼為0000000000000000，與上訴人在茂汐通信行所使用之信用卡
，卡號為0000000000000000，兩者並不相同，原判決認定上訴人
係使用相同卡號為0000000000000000之偽造信用卡，其認定之事
實與上引卷內證據資料不相適合而有證據上理由矛盾之違誤。又
依原判決理由欄記載，證人李登琳供稱，上訴人所使用之信用卡
曾經其當場向聯合信用卡中心查核係為偽卡（見原判決正本第八
頁），則經李登琳查核為偽卡者，似為0000000000000000號信用
卡；李登琳似未指稱上訴人所使用之0000000000000000號信用卡
是否亦為偽造之信用卡；原判決認定0000000000000000號之信用
卡係偽造之信用卡，未說明其所憑之證據及認定之理由，亦有理
由不備之違誤。（二）有罪之判決書，須將認定之犯罪事實詳記
於事實欄，然後於理由內逐一說明其憑以認定之證據，使事實與
理由兩相一致，方為合法。原判決理由欄論述上訴人事實欄所載
之多次犯行，時間緊接、觸犯相同之罪名，顯係基於概括犯意而
為，依連續犯之規定以一罪論並加重其刑（見原判決正本第十二
頁），但事實欄，均未認定並記載上訴人有基於竊盜罪之概括犯
意之事實（見事實欄二及二之(二)），上開理由之說明，失其依據
，亦屬違誤。（三）原判決事實欄二之(一)記載上訴人分別拾獲張
志明及陳長青遺失之證件物品而予侵占入己，理由欄亦引述被害
人張志明、陳長青之供詞認上訴人犯侵占遺失物之犯行。惟原判
決論罪欄及論結欄未適用刑法第三百三十五條之侵占遺失物罪，
而引用同法第三百三十五條第一項之普通侵占既遂罪，其判決適
用法則自有不當之違誤。（四）按竊盜罪之成立係以不法所有之
意圖，利用被害人不知之情況下，取人財物，與詐欺罪之利用詐
術使人交付財物為成立要件不同。原判決事實認定上訴人於九十
二年二月十八日十三時，在台北市立第二殯儀館，對證人陳漢圓
稱詹碧麗之背包為上訴人所有而取走之事實（併見原判決正本第
十五頁附表二編號三），理由欄一之(二)引據證人詹春碧所證：「
我們瞻仰遺容出來後，我問幫我看守背包的陳漢圓、陳國政，說
我的背包怎麼不見了，陳國政說剛才有一個穿白襯衫的人說那背
包是他的，拿走了。……」及證人陳漢圓證稱：「二月十八日中
午十一點多，告別式要散場時，收禮台處有兩位小姐坐在那裡，
司儀說會場要瞻仰遺容，兩位小姐說要進去看，就叫我跟陳國政
幫他看一下，他們就進去了，……被告就過來，說陳國政坐的那
個椅子上面所掛的皮包是他的，……」等證詞為憑（見原判決正
本第六頁）。如果無訛，則上訴人是否施用詐術而詐得該背包？
又受託保管之陳漢圓、陳國政是否有受委託該財物之處分權？何
以受託仍任上訴人當面取得？或被害人詹碧麗幫忙他人治喪場面
混亂，為瞻仰往生者之遺容，僅係一時支配力弛緩，而為上訴人
趁機竊取？上訴人此部分犯行，究該當詐欺取財罪？或竊盜罪？
原判決未深入審酌，遽論以竊盜罪，尚嫌速斷，非無可議。以上
，或係上訴意旨所指摘，或為本院得依職權調查之事項，應認原
判決仍有撤銷發回更審之原因。原判決其他有裁判上一罪關係部
分，基於審判不可分原則，應一併發回。
據上論結，應依刑事訴訟法第三百九十七條、第四百零一條，判
決如主文。
中    華    民    國  九十五  年    二    月   十六   日
                      最高法院刑事第十二庭
                          審判長法官  林  永  茂
                                法官  洪  文  章
                                法官  蘇  振  堂
                                法官  蕭  仰  歸
                                法官  何  菁  莪
      本件正本證明與原本無異
                                      書  記  官
中    華    民    國  九十五  年    二    月  二十二  日
                                                      Y


司法院資訊處製作；財團法人民間司法改革基金會備份。
